【裁判字號】    97,易,1069
【裁判日期】    971215
【裁判案由】    詐欺
【裁判全文】
臺灣板橋地方法院刑事判決              97年度易字第1069號
公  訴  人  臺灣板橋地方法院檢察署檢察官
被      告  丙○○
上列被告因詐欺案件，經檢察官提起公訴（97年度偵字第4807號
、97年度偵字第7763號），本院判決如下：
    主  文
丙○○幫助意圖為自己不法之所有，以詐術使人將本人之物交付
，累犯，處有期徒刑伍月，如易科罰金，以新臺幣壹仟元折算壹
日。
其餘被訴幫助詐欺取財部分無罪。
    事  實
一、丙○○前因違反麻醉藥品管理條例等案件，由法院分別裁判
    應執行有期徒刑五年六月、五年六月確定，經接續執行後，
    於民國86年11月21日縮短刑期假釋出監，並付保護管束，於
    92年8 月23日因保護管束期滿未經撤銷假釋，其未執行之刑
    以已執行論（構成累犯）。猶不知悔改，明知一般人無故取
    得他人金融機構帳戶使用之行徑，常與財產犯罪之需要密切
    相關，且可預見提供自己之金融機構帳戶供他人使用，足以
    幫助他人提領獲取詐欺之犯罪所得，復信縱該他人為上開犯
    罪行為，亦與其供給帳戶之本意無違，基於幫助詐欺之不確
    定故意，於96年10月初某日，在其位於臺北縣板橋市○○○
    街56巷16號2 樓租住處，將其在臺北縣泰山鄉○○路○段13
    5 號第一商業銀行（下稱第一銀行）泰山分行申辦之帳號00
    000000000 號帳戶之存摺、金融卡及密碼交付予真實姓名年
    籍不詳、綽號「阿吉」之成年男子，而任由其藉以遂行犯罪
    後，為之掩飾犯罪所得財物。繼之該姓名年籍不詳之成年人
    士，取得上述之存摺、印章及密碼後，意圖為自己不法之所
    有，而為下列行為：(一)於96年12月4 日上午10時30分許，撥
    打電話向乙○○佯稱：因乙○○之身分資料遭到冒用申請帳
    戶從事洗錢工作，須立即將資金匯款至指定帳戶內代為保管
    云云，致乙○○陷於錯誤，而依其指示於96年12月5 日下午
    3 時許，經兆豐國際商業銀行（下稱兆豐銀行）臺中分行，
    以臨櫃匯款之方式匯出款項新臺幣（下同）890,000 元至丙○○所有之上開第一銀行泰山分行帳戶；(二)於96年12月5 日
    上午10時許，撥打電話向丁○○謊稱：丁○○因違反洗錢防
    制法，須收押二個星期，要其立即匯款云云，致丁○○陷於
    錯誤，而依其指示於同日某時許，經彰化第十信用合作社（
    下稱彰化十信），以臨櫃匯款之方式匯出款項900,000 元至
    丙○○所有之上開第一銀行泰山分行帳戶。嗣乙○○、丁○○分別察覺受騙報警處理，始循線查獲上情。
二、案經丁○○訴由臺北縣政府警察局新莊分局報請臺灣板橋地
    方法院檢察署檢察官偵查起訴。
    理  由
壹、有罪部分：
一、本件引用之被告以外之人於審判外之供述證據資料，被告丙○○及檢察官於本院審理期日時對於證據能力均已表示不爭
    執（見本院97年11月24日審判筆錄），而未於言詞辯論終結
    前聲明異議，依刑事訴訟法第159 條之5 第2 項規定，視為
    已有將該等傳聞證據採為證據之同意，本院審酌該等證據資
    料作成之情況，查無違法取證之情形，認應係出於其自由意
    志，具有可信性，並無不適宜作為證據之情形，認具有證據
    能力，合先敘明。
二、上揭犯罪事實，業據被告丙○○於本院審理中坦承不諱，並
    經證人即被害人乙○○、丁○○於警詢時指述綦詳，復有兆
    豐銀行國內匯款申請書、彰化十信匯款／發退匯申請書、第
    一銀行泰山分行97年1 月16日（97）一泰字第16號函暨所附
    丙○○之活期儲蓄存款帳號00000000000 號開戶基本資料、
    印鑑卡、存摺存款交易明細查詢等附卷可稽。綜上，足認被
    告自白情節與事實相符，罪證明確，犯行洵堪認定。
三、查被告將其所有之上揭帳戶存摺、印章及密碼提供予姓名年
    籍不詳之成年人士用以誘騙被害人匯入金錢，顯係基於幫助
    他人實施詐欺取財之不確定故意，且所為提供帳戶予他人之
    行為係屬刑法詐欺罪構成要件以外之行為，是核被告所為，
    係犯刑法第30條第1 項前段、第339 條第1 項之幫助詐欺取
    財罪。又被告以一幫助行為，提供上開帳戶幫助該他人先後
    兩次詐欺取財犯行，為一行為觸犯數罪名，屬想像競合犯，
    應依刑法第55條規定，從一情節較重之幫助詐欺取財罪處斷
    。再被告幫助他人犯罪，係屬從犯，應依刑法第30條第2 項
    之規定，按正犯之刑減輕之。查被告前因違反麻醉藥品管理
    條例等案件，由法院分別裁判應執行有期徒刑五年六月、五
    年六月確定，經接續執行後，於86年11月21日縮短刑期假釋
    出監，並付保護管束，於92年8 月23日因保護管束期滿未經
    撤銷假釋，其未執行之刑以已執行論，有臺灣高等法院被告
    前案紀錄表在卷可按，其於有期徒刑執行完畢後五年以內故
    意再犯本案之罪，係屬累犯，應依刑法第47條第1 項之規定
    加重其刑。又刑有加重及減輕者，先加後減。爰審酌被告年
    值青壯，不思正道取財，竟提供帳戶幫助詐欺，既助長他人
    犯罪，又增加查緝困難，危害財產安全及社會穩定，被害人
    財產損害非輕，兼衡其平日素行、智識程度及犯罪後尚能坦
    承犯行等一切情狀，量處如主文所示之刑，並諭知易科罰金
    之折算標準，以示懲儆。
貳、無罪部分：
一、公訴意旨略以：被告丙○○明知一般人無故取得他人金融機
    構帳戶使用之行徑，常與財產犯罪之需要密切相關，而可預
    見無故取得他人帳戶之人，可能將該金融帳戶作為詐騙他人
    使用，竟仍基於他人持以實施詐欺取財犯罪，亦無違反其本
    意之幫助犯意，於96年間之不詳時日，在不知名地點，將其
    個人在臺灣郵政股份有限公司（嗣已改稱中華郵政股份有限
    公司）新莊郵局所屬丹鳳郵局開立之帳號00000000000000號
    帳戶之存摺、印章及密碼等，提供予某真實姓名不詳之成年
    人士使用，作為詐欺取財之人頭帳戶，繼之該姓名年籍不詳
    之成年人士，在取得上述之存摺、印章及密碼後，意圖為自
    己不法之所有，於96年12月9 日晚上6 時50分許，先撥打電
    話向甲○○謊稱：甲○○因電視購物簽錯扣款單，需辦理手
    續自帳戶中扣除款項云云，致甲○○陷於錯誤，而依其指示
    於同日晚上8 時15分許，經臺南市○○街○段之某郵局自動
    櫃員機匯款24,149元至丙○○所有之上開帳戶內，嗣甲○○
    察覺受騙，始報警循線查獲上情，因認被告此部分亦涉有刑
    法第30條第1 項前段、第339 條第1 項之幫助詐欺取財罪嫌
    等語。
二、按犯罪事實應依證據認定之，無證據不得認定犯罪事實；又
    不能證明被告犯罪者，應諭知無罪之判決，刑事訴訟法第15
    4 條第2 項、第301 條第1 項分別定有明文。又犯罪事實之
    認定，應憑真實之證據，倘證據是否真實尚欠明確，自難以
    擬制推測之方式，為其判斷之基礎；而認定犯罪事實之證據
    係指足以認定被告確有犯罪行為之積極證據而言，該項證據
    自須適合於被告犯罪事實之認定，始得採為斷罪之資料，最
    高法院53年臺上字第656 號、29年上字第3105號著有判例。
    且刑事訴訟上證明之資料，無論為直接或間接證據，均須達
    於通常一般之人均不致有所懷疑，而得確信其為真實之程度
    ，始得據為有罪之認定，若其關於被告是否犯罪之證明未能
    達此程度，而有合理懷疑之存在，致使無從形成有罪之確信
    ，根據「罪證有疑，利於被告」之證據法則，即不得遽為不
    利被告之認定，亦有最高法院76年臺上字第4986號判例可參
    。其以情況證據（即間接證據）斷罪時，尤須基於該證據在
    直接關係上所可證明之他項情況事實，本乎推理作用足以確
    證被告有罪，方為合法，不得徒憑主觀上之推想，將一般經
    驗有利被告之其他合理情況逕予排除，此觀諸最高法院32年
    上字第67號判例意旨亦甚彰明。又按刑事訴訟法第161 條已
    於91年2 月8 日修正公布，其第1 項規定：檢察官就被告犯
    罪事實，應負舉證責任，並指出證明之方法。因此，檢察官
    對於起訴之犯罪事實，應負提出證據及說服之實質舉證責任
    。倘其所提出之證據，不足為被告有罪之積極證明，或其指
    出證明之方法，無從說服法院以形成被告有罪之心證，基於
    無罪推定之原則，自應為被告無罪判決之諭知，最高法院92
    年臺上字第128 號判例可資參照。
三、公訴人認被告丙○○涉有上開所指幫助詐欺取財罪嫌，無非
    是以被害人甲○○於警詢時之指述，並有郵局自動櫃員機轉
    帳收據、臺灣郵政股份有限公司96年12月21日儲字第096072
    6420號函暨所附丙○○之帳號00000000000000號存簿儲金帳
    戶之開戶基本資料暨交易往來明細附卷可稽為其論據。訊據
    被告丙○○固坦承上開郵局帳戶為其所申辦使用之事實，惟
    始終堅詞否認有何幫助詐欺之犯行，辯稱：伊絕對沒有將郵
    局的帳戶交給他人使用，前述第一銀行的存摺雖是伊拿給「
    阿吉」沒錯，但就在交付第一銀行存摺給「阿吉」的隔日，
    「阿吉」拿了酒又來找伊，待伊於隔天醒來，就發覺伊放置
    郵局存摺的床頭櫃被人動過，查看後發現郵局存摺不見了等
    語。經查：帳號00000000000000號存簿儲金帳戶確為被告申
    辦使用之帳戶，業據被告供認無訛，並有臺灣郵政股份有限
    公司96年12月21日儲字第0960726420號函暨所附丙○○之開
    戶基本資料暨交易往來明細附卷可參；又甲○○於上揭時、
    地，遭人詐騙，陷於錯誤而經郵局自動櫃員機將24,149元匯
    至丙○○所有之上開郵局帳戶等情，業據證人甲○○於警詢
    時指述明確，並有郵局自動櫃員機轉帳收據附卷可佐，固均
    足可認定。再者衡諸稍有社會歷練、經驗之人，雖均知提款
    卡應與其密碼分別保存，或將密碼牢記於心，而不任意在任
    何物體上標示或載明密碼，以免徒增款項遭人盜領之風險，
    又被告既非年邁而記憶力欠佳之人，自無遺忘該密碼之可能
    ，殊無將密碼書寫於存摺、金融卡之必要；且參以金融帳戶
    為現代社會個人理財之工具，依一般人之社會生活經驗，若
    見他人不以自己名義申請帳戶，反而向人收購或借用存款帳
    戶供己使用，衡情對於該等帳戶是否供犯罪集團為詐欺犯行
    等不法目的使用當有合理之懷疑，況參諸近年來詐騙集團橫
    行，政府對詐騙集團慣用他人帳戶從事詐欺之宣導不遺餘力
    ，是一般人均有妥為保管提款卡及其密碼、存摺，以防止他
    人任意使用之認識，均應為被告所知等情。惟本件殊異於一
    般相類似之案件者，乃在起訴之犯罪事實中所涉及之第一銀
    行及郵局等兩個帳戶中，被告明知第一銀行帳戶所涉詐騙金
    額相較郵局帳戶之金額幾近75倍之多，有關之被害人數亦為
    複數，就詐騙情節明顯嚴重甚多部分，仍予坦承認罪不諱，
    卻自始堅詞否認有提供郵局帳戶給他人以幫助遂行詐騙犯罪
    使用，經審度全案卷證，迄未見被告有何避重就輕或明顯飾
    詞圖卸情狀，倘非出於對自己所認知之事實之堅持，似無如
    上答辯之必要，足徵前述就一般常情之衡量，若無其他積極
    證據相佐，自無從遽為不利被告之事實認定，逕以幫助詐欺
    取財罪相繩。
四、綜上所述，足認被告上開所辯，誠非虛妄，應可信憑，尚難
    逕以顯有瑕疵之事證，遽入人罪。此外，本院復查無其他積
    極、具體確切之證據足資證明被告有公訴人所指之此部分犯
    行，是因不能證明被告犯罪，自應為無罪判決之諭知。
據上論斷，應依刑事訴訟法第299 條第1 項前段、第301 條第1
項，刑法第30條第1 項前段、第2 項、第339 條第1 項、第55條
、第47條第1 項、第41條第1 項前段，刑法施行法第1 條之1 ，
判決如主文。
本案經檢察官劉仕國到庭執行職務
中    華    民    國    97    年    12    月    15    日
                刑事第十五庭    審判長法  官  張江澤
                                      法  官  劉景宜
                                      法  官  陳海寧
上列正本證明與原本無異。
如不服本判決，應於判決送達後10日內敘明上訴理由，向本院提
出上訴狀 (應附繕本) ，上訴於臺灣高等法院。其未敘述上訴理
由者，應於上訴期間屆滿後20日內向本院補提理由書「切勿逕送
上級法院」。
                                      書記官  梁宜庭
中    華    民    國    97    年    12    月    18    日
附錄本案論罪科刑法條全文：
刑法第339 條
意圖為自己或第三人不法之所有，以詐術使人將本人或第三人之
物交付者，處五年以下有期徒刑、拘役或科或併科一千元以下罰
金。
以前項方法得財產上不法之利益或使第三人得之者，亦同。
前二項之未遂犯罰之。


司法院資訊處製作；財團法人民間司法改革基金會備份。
